ACORDAO-COMPLETO-2429555

ACÓRDÃO 2754/2020 ATA 39/2020 - PLENÁRIO

VISTOS, relatados e discutidos estes autos de embargos de declaração opostos pelo sr. Mário Augusto Lopes Moysés, ex-secretário executivo do Ministério do Turismo, contra o Acórdão 1953/2020-TCU-Plenário, 
	ACORDAM os Ministros do Tribunal de Contas da União, reunidos em sessão do Plenário, ante as razões expostas pelo Relator, em: 
	9.1. conhecer dos embargos de declaração opostos pelo sr. Mário Augusto Lopes Moysés para, no mérito, rejeitá-los; 
	9.2. dar ciência desta deliberação ao recorrente.

Embargos de declaração opostos contra decisão que negou provimento a pedido de reexame interposto pelo embargante, mantendo-se a multa que lhe foi aplicada em razão de irregularidades no Programa Bem Receber Copa.

Ministério do Turismo.

3. Responsáveis/Recorrente:
3.1. Responsáveis: Bruno Pinto de Moraes (XXX.477.021-XX); Carlos Ivan Simonsen Leal (XXX.982.057-XX); Diogo Joel Demarco (XXX.438.850-XX); Francisca Regina Magalhães Cavalcante (XXX.838.833-XX); Freda Azevedo Dias (XXX.175.556-XX); Frederico Silva da Costa (XXX.889.701-XX); Gláucia de Fátima Matos (XXX.926.796-XX); Júnia Cristina Franca Santos Egídio (XXX.305.701-XX); Luciano Brito Rebouças Freitas (XXX.331.503-XX); Luciano Paixão Costa (XXX.391.101-XX); Marcio Misso (XXX.377.548-XX); Mário Augusto Lopes Moyses (XXX.055.648-XX); Marta Teresa Suplicy (XXX.158.908-XX); Rubens Portugal Bacellar (XXX.710.639-XX); Sergio Franklin Quintella (XXX.212.497-XX); Tamara Galvão Veiga Barros (XXX.861.471-XX); Valdir Cardoso Neves (XXX.235.498-XX)
3.2. Recorrente: Mário Augusto Lopes Moyses (XXX.055.648-XX).

13.1. Ministros presentes: José Mucio Monteiro (Presidente), Walton Alencar Rodrigues, Benjamin Zymler (Relator), Augusto Nardes, Raimundo Carreiro, Ana Arraes e Bruno Dantas.
13.2. Ministros-Substitutos convocados: Augusto Sherman Cavalcanti e Marcos Bemquerer Costa.
13.3. Ministros-Substitutos presentes: André Luís de Carvalho e Weder de Oliveira.

ACORDAO-COMPLETO-2529367

Acórdão de Relação 498/2022 - Plenário

Acórdão de Relação

ACORDAO-COMPLETO-2453610

Acórdão de Relação 85/2021 - Plenário

BENJAMIN ZYMLER

Ministro Benjamin Zymler.

Trata-se de embargos de declaração (peça 400) opostos pelo sr. Mário Augusto Lopes Moysés, ex-secretário executivo do Ministério do Turismo, contra o Acórdão 1953/2020-TCU-Plenário. Por meio dessa deliberação, o Tribunal negou provimento ao pedido de reexame interposto pelo agora embargante, mantendo a multa de R$ 20.000,00 aplicada no Acórdão 1284/2019-TCU-Plenário em razão de irregularidades no Programa Bem Receber Copa. 
2.	Transcrevo a essência do recurso apresentado:
"2. DOS FATOS, DA CONTRADIÇÃO E DA OMISSÃO 
Trata-se de relatório de auditoria realizada no Ministério do Turismo, em cumprimento ao Acórdão 2236/2011-TCU-Plenário, cuja finalidade é examinar chamadas situações de risco identificadas em ações de qualificação profissional executadas no âmbito do Programa Bem Receber Copa, as quais foram mapeadas em relatório de levantamento autuado no processo administrativo n.º Processo 004.018/2011-7. 
Acordaram os Ministros do Tribunal de Contas da União, reunidos em sessão do Plenário e ante as razões expostas pelo Relator, em acolher parcialmente as razões de justificativa apresentadas pelo Embargante e, consequentemente, aplicar-lhe multa no valor de R$ 20.000,00 (vinte mil reais) . 
Manejado pedido de reexame em face do Acórdão 1284/2019-TCU-Plenário, sobreveio o Acórdão 1953/2020-TCU-Plenário que, por maioria, o conheceu e lhe negou provimento. O Programa foi apresentado pelo Ministro de Estado do Turismo ao Conselho Nacional de Turismo (CNT) como forma de responder às necessidades colocadas para o setor do turismo em razão da realização da Copa do Mundo da Fifa no Brasil, em 2014. 
O Programa foi aprovado em reunião do Conselho Nacional de Turismo e estruturado por um conjunto de convênios com entidades do próprio CNT nos diferentes segmentos de atividades impactados, além de convênios e contratos com municípios e capitais de estados. 
A decisão de estruturar esses convênios com as entidades buscou evitar a dispersão de diagnósticos e conjugar os esforços com entidades que detinham conhecimento e capilaridade para fazer as iniciativas chegarem à ponta, às empresas e trabalhadores vinculados à cadeia produtiva do turismo.
Nos meses que antecederam à apresentação do Programa, desde que o Brasil foi escolhido como futura sede da Copa, o Ministério do Turismo foi procurado por centenas de entidades, empresas e municípios com propostas de ação em relação ao turismo para a Copa. Analisar e atender as demandas e propostas que se apresentavam como iniciativas individuais, sem análise, diagnóstico e planejamento coerentes e articulados acarretaria enorme dispersão de recursos e desarticulação de iniciativas. 
Por essa razão, o Ministério do Turismo à época, em conjunto com as entidades representativas deste setor econômico e com o subsídio de informações de outros ministérios e órgãos públicos, elaborou um diagnóstico mais profundo e um conjunto de iniciativas articulado para responder às necessidades do setor para a recepção do evento. As propostas abordavam as questões de hospitalidade, transportes, sinalização turística bilíngue ou trilíngue, receptivo turístico, agências e operadoras de turismo, bares e restaurantes, promoção e realização de eventos, atrativos turísticos, capacitação profissional e vários outros aspectos deste segmento econômico, todas voltadas ao aproveitamento da oportunidade oferecida pelo grande evento da Copa para expandir a economia do turismo no Brasil, em especial para aumentar o fluxo turístico, a receita do setor e o número de empregos gerados na atividade. 
A ELABORAÇÃO DE CADA CONVÊNIO, SEU ESCOPO ESPECÍFICO, DIRETRIZES E METAS, ORÇAMENTOS, CRONOGRAMAS E OUTRAS PREVISÕES, BEM COMO SUA EXECUÇÃO, FORAM DE COMPETÊNCIA DAS SECRETARIAS FINALÍSTICAS DO MTUR, SNPTUR E SNPDTUR. TANTO SECRETÁRIO EXECUTIVO QUANTO O MINISTRO DE ESTADO ASSINARAM OS CONVÊNIOS NA QUALIDADE DE REPRESENTANTES LEGAIS DO MTUR, LASTREADOS EM PARECERES TÉCNICOS E JURÍDICOS CONCLUSIVOS DAS ÁREAS COMPETENTES. 
A estrutura do Ministério do Turismo é altamente ramificada, de tal sorte que são repartidas as atribuições entre os diversos órgãos que o compõem e melhor distribuídas as competências entre os agentes públicos subordinados ao Chefe da Pasta. Não é por outro motivo que a Portaria n.º 109-B de 11 de outubro de 2005 (Regimento Interno do Ministério do Turismo) prevê uma infinidade de órgãos que compõem o Ministério.
A Secretaria Nacional de Programas e Desenvolvimento do Turismo possuía por escopo promover o desenvolvimento do turismo nacional por meio de planos, ações e programas. Todavia, seu campo de atuação não se restringe apenas ao incentivo, mas também ao acompanhamento dos projetos e promoção de apoio técnico, institucional e financeiro necessários ao fortalecimento da execução e da participação dos Estados, do Distrito Federal e dos Municípios nestes programas. 
Aliás, a análise dos projetos de convênios a serem assinados pelo Ministério do Turismo tem início em suas Secretarias Especializadas: (i) Secretaria Nacional de Políticas de Turismo; e (ii) Secretaria Nacional de Programas e Desenvolvimento do Turismo. 
O art. 58 do Regulamento Interno do Ministério do Turismo elencava, à época, a competência e o âmbito de atuação da Secretaria Nacional de Programas de Desenvolvimento do Turismo, cujas funções incluem, consoante inciso VI, apoiar a qualificação profissional e a melhoria da qualidade da prestação de serviços para o turista e, ainda, consoante inciso X, responsabilizar-se pela análise técnica e documental referente aos processos de parceria, convênios, contratos e congêneres, no âmbito de suas atividades, em conformidade com a legislação vigente e com os instrumentos normativos internos. 
Os objetos dos convênios, contratos e termos de parceria firmados era para fins de qualificação profissional, o que evidencia sua relação com a Secretaria Nacional de Programas, já que uma de suas funções é justamente o dever de apoiar a qualificação profissional, conforme preconiza o inciso VI, do art. 58 acima transcrito. 
Ora, não poderia o Regimento Interno ter sido mais claro quanto à responsabilização da Secretaria Nacional de Programas pela análise técnica e documental dos convênios, no âmbito de suas atividades, firmados pelo Ministério do Turismo. Aliás, a imputação de responsabilidade a órgão ou pessoa diversa representaria verdadeiro contrassenso, pois o objeto do Convênio firmado está imbricado às atribuições da Secretaria.
Em adição à previsão legal expressa quanto à responsabilidade da Secretaria Nacional de Programas, podemos notar, por suas funções legais e pela própria estrutura interna do órgão, o caráter técnico impresso a essa Secretaria e, portanto, a sua capacitação para a análise e aprovação do Convênio em questão. A corroborar com esse entendimento, dispôs a Portaria Interministerial MPOG/MF/CGU nº 127, de 29 de maio de 2008, por meio de seu artigo 31, vigente à época: "a celebração de convênio será precedida de análise e manifestação conclusiva pelos setores técnico e jurídico do órgão ou da entidade contratante, segundo suas respectivas competências, quanto ao atendimento das exigências formais, legais e constantes desta Portaria".
Destacamos, dentre as repartições da Secretaria, o Departamento e a Coordenadoria Geral de Qualificação e Certificação como exemplos de órgãos eminentemente técnicos ligados à Secretaria Nacional de Programas aos quais incumbe o suporte às atividades desenvolvidas pelo Ministério.
Tal suporte consiste na apresentação de parecer técnico que apure as informações contidas no Sistema de Gestão de Convênios e Contratos de Repasse (SICONV) e avalie se a proposta feita pela instituição interessada em firmar Convênio com o Poder Público está em conformidade com as exigências legais.
Cumpre salientar que o SICONV é um sistema criado em 2008 pelo Governo Federal cujo objetivo foi diminuir a burocracia estatal e permitir o cadastramento de todos aqueles interessados em firmar convênios e/ou contratar com o Poder Público de modo a romper barreiras geográficas e garantir maior isonomia. Ademais, todos os dados referentes a convênios e contratos já em andamento também são inseridos no sistema, a dar, portanto, transparência aos atos públicos.
Sendo o SICONV um registro oficial do Governo Federal das atividades dos convênios e contratos de repasse firmados após o ano de 2008, é gerada presunção de veracidade das informações ali contidas.
Por ocasião da emissão das Notas Técnicas que analisaram a viabilidade de realização dos Convênios, Termo de Parceira e Contrato, o Diretor e o Coordenador Geral de Qualificação e Certificação manifestaram-se favoravelmente à celebração das avenças.
Os pareceres foram levados à análise pela Consultoria Jurídica, cuja competência estava disciplinada, à época, no art. 7º do Decreto Federal n.º 6.546, de 25 de julho de 2008. A Consultoria Jurídica (CONJUR) analisou todos os documentos enviados pelo Departamento de Qualificação e Certificação de Produção Associada ao Turismo e emitiu pareceres.
A consultoria jurídica, nos casos em que reconheceu algum ponto falho, solicitou à área técnica que fosse feita uma nova análise mediante Nota Técnica Complementar. Em atenção ao determinado pela Consultoria Jurídica, o Departamento e a Coordenadoria de Qualificação e Certificação emitiram Notas Técnicas Complementares que comprovaram o requerido pela CONJUR e atestaram pela não existência de óbices à realização dos Convênios.
A atuação do Secretário Executivo do Ministério do Turismo foi delimitada pelo artigo 84 da Portaria n.º 109-B de 11 de outubro de 2005 (Regimento Interno do Ministério do Turismo vigente à época) . Dessa feita, verifica-se a legitimidade do então Secretário Executivo, na qualidade de representante legal do Ministério do Turismo, para celebração das avenças ora impugnadas. Entretanto, desarrazoado é imputar-lhe responsabilidade pelas eventuais faltas verificadas, as quais são imputáveis aos órgãos de instrução com expertise técnica para tanto.
Na tentativa de responsabilizar o ora Embargante, afirma-se que não se trataria de irregularidade pontual, mas de prática disseminada. Afirma-se, ainda, não ser uma mera formalidade a assinatura de convênios.
Somada à capacidade para firmar e rescindir Convênios, o Secretário Executivo também tem por função coordenar e supervisionar as demais Secretarias integrantes da estrutura do Ministério do Turismo.
No exercício dessa atividade, sob estrito cumprimento às diretrizes traçadas por este Egrégio Tribunal por ocasião da prolação do Acórdão n.º 5078/2009, expediu o Memorando-Circular n.º 24/2009/SE/MTur por meio do qual estabeleceu critérios a serem observados pela Secretaria Nacional de Políticas de Turismo e Secretaria Nacional de Programas de Desenvolvimento do Turismo durante a avaliação das entidades proponentes e a serem utilizados para a seleção de convênios que demandem fiscalização in loco.
EVIDENTE, PORTANTO, A ATUAÇÃO DILIGENTE DO ENTÃO SECRETÁRIO EXECUTIVO NO EXERCÍCIO DE SUAS FUNÇÕES INSTITUCIONAIS, AO ESTABELECER DIRETRIZES ÀS SECRETARIAS COMPETENTES TECNICAMENTE PARA A AVALIAÇÃO E FISCALIZAÇÃO DAS ENTIDADES CONVENENTES, O QUE RESTOU IGNORADO PELA DECISÃO IMPUGNADA AO, MERAMENTE, CONSIGNAR QUE CABERIA AO EMBARGANTE ADOTAR PROVIDÊNCIAS EM RAZÃO DE POSSÍVEL FALTA FUNCIONAL DE SEUS SUBORDINADOS, O QUE NÃO TERIA SIDO FEITO.
Ora, se existiam laudos da equipe estabelecida exatamente com o propósito de avaliar as condições operacionais das entidades convenentes, laudos, frise-se, de caráter obrigatório, como disciplinava a então Portaria Interministerial n.º 127/2008, não é razoável que o Embargante seja condenado por tê-los considerado, em respeito à repartição funcional de competências do Ministério do Turismo e à própria incapacidade para opinar tecnicamente sobre o assunto. Além do mais, não é razoável esperar que o Embargante realizasse o mesmo trabalho, sob pena de comprometer suas funções institucionais precípuas.
Em caso análogo, a Segunda Câmara desta Corte de Contas, por meio do Acórdão 2404/2015, analisando a responsabilidade do Secretário Executivo do Ministério do Turismo entendeu que, repisando entendimento jurisprudencial, os atos de assinatura de convênios possuem natureza eminentemente solene, fato que, por si, não possui o condão de responsabilizar tal autoridade pelos atos executórios praticados pelas áreas técnicas, em especial quando houve equívoco consistente na falta de análise de acerca da viabilidade de assinatura da avença em relação ao marco temporal.
Corroborando este entendimento, destaca-se, igualmente, o Acórdão n.º 2.329/2016, de relatoria do Exmo. Ministro Benjamin Zymler, no qual o Plenário desta Colenda Corte afastou a responsabilidade do ora Embargante, já que comprovado que a assinatura de convênio se baseou exclusivamente em pareceres técnicos e jurídicos que avalizavam sua atuação.
Veja-se, portanto, que é imputável ao ora Embargante a responsabilidade pelo fato de ter sido signatário dos Convênios n.º 717476/09, 724440/09, 724449/09, 728599/09 e 730603/09. Entretanto, os aspectos da capacidade técnica tratados no presente caso dizem respeito à avaliação de dados eletrônicos inseridos no SICONV, bem como à apuração da relação de convênios e projetos executados com a Administração Pública, tarefas estas que não cabiam ao então Secretário Executivo por conta das regras de organização interna do Ministério do Turismo.
Nesse sentido, imprescindível sublinhar que as equipes técnicas adotaram as orientações dispostas no então vigente Memorando-Circular n.º 24/2009/SE/MTur, em plena observância às alíneas "c" e "h", as quais, elencam como critérios de avaliação da capacidade técnica.
Das notas técnicas subscritas pelo Departamento de Qualificação e Certificação e de Produção Associada ao Turismo, depreende-se que as entidades convenentes, em sua grande parcela, possuíam histórico de atuação com o próprio Ministério do Turismo - conforme se observa do rol de projetos elencados pela equipe técnica - e eram parceiras do Conselho Nacional do Turismo (fato admitido no próprio Acórdão 2263/2011-TCU-Plenário) , motivo pelo qual já era de amplo conhecimento dentro do órgão ministerial a capacidade de tais instituições para a consecução dos objetos contratados.
Conforme antecipado, ressalta-se que quando anunciado que a realização da Copa do Mundo de 2014 e dos Jogos Olímpicos de 2016 seria no Brasil, inúmeras entidades, de todo o país, enviaram propostas ao Ministério para desenvolvimento de projetos no âmbito do turismo. Entretanto, para evitar a pulverização das atividades e a dificuldade de controle, optou-se pela contratação com instituições que já desenvolvessem atividades em âmbito nacional.
Não obstante, no que tange à argumentação de dissociação das finalidades estatutárias da entidade ao objeto do convênio, cumpre asseverar que as convenentes exercem atividade compatível com o escopo do programa, uma vez que atuam na estruturação e promoção das atividades turísticas, cada uma dentro do seu ramo de atuação específico.
Ainda insta destacar que as instituições possuem renome em âmbito nacional, sendo inquestionável sua idoneidade perante a Administração Pública e a sociedade civil, fatos estes que vem a evidenciar a atuação de boa-fé do Ministério do Turismo.
Percebe-se que a acusação de negligência na verificação pelo então Secretário Executivo da capacidade técnica das entidades convenentes não se apresenta munida de qualquer fundamento legal, a redundar na afirmação sofismática segundo a qual caberia ao superior hierárquico da Pasta rever ou revisitar todas as etapas procedimentais pretéritas.
Nesse passo, não há o que se falar em atuação onipresente ou onisciente do Secretário Executivo no controle de atos perpetrados pela equipe técnica que externavam posição clara e objetiva quanto à capacidade técnica das instituições.
Logo, incabível admitir a ideia de responsabilização administrativa por parte do então Secretário Executivo, na medida em que, ao se deparar com a validação interna de toda a cadeia de avaliação da capacidade técnica referendada pelos órgãos técnicos do Ministério do Turismo, apenas ratificou os fundamentos que externavam as condições técnicas e operacionais da entidade para adoção de mecanismos de qualificação de profissionais da área do turismo voltada à atuação destes em evento inédito e de grande porte, tal como a Copa do Mundo de 2014.
Por todo o exposto, conclui-se que a acusação de negligência na conduta perpetrada pelo ora Embargante não se sustenta, uma vez que cumpridas todas as etapas procedimentais necessárias à sua efetiva participação como signatário. Portanto, tratar de questões atinentes a um pretenso dever de análise pormenorizada foge ao delimitado escopo de sua investidura funcional, dando espaço para níveis de causalidade que simplesmente desconsideram a eficiência alocativa da estruturação da Pasta.
Destaque-se, aqui, ser importante esclarecer que depois de apresentada a estimativa de custos do projeto pela entidade proponente e atestada sua conformidade pelo setor técnico responsável, há o provisionamento da quantia aventada. Entretanto, a projeção de valores não implica, necessariamente, em gasto efetivo, uma vez que sua liberação ocorre mediante prestação de contas da entidade, o que possibilita a fiscalização do cumprimento da avença por parte do Ministério.
Ademais, é preciso, antes de tudo, se resgatar o cenário institucional da Administração Pública Federal na época da celebração dos ajustes aqui tratados. Dava os primeiros passos a adoção do modelo de racionalização. Tal sistema, nessa época, ainda não contava com um sistema de pesquisa comparativa prévia de preços.
Ainda assim, não se poderia dizer que os preços apresentados pelos proponentes não tenham sido de fato avaliados, já que foi de fato verificada a compatibilidade dos preços tanto com o mercado quanto com os indicadores de custos do órgão responsável da pasta.
Como forma de tentar elidir a análise atestada pela equipe responsável, aponta o relatório que teria sido utilizado um "texto-padrão" para justificar os custos constantes dos projetos. Todavia, o fato de se tratar de uma declaração padronizada de conformidade dos custos não significa, de maneira alguma, que os custos não tenham sido de fato examinados pela Coordenadoria-Geral de Qualificação e Certificação.
Dado o grande volume de convênios analisados pelas divisões responsáveis, beiraria ao absurdo exigir-se a elaboração de um texto personalizado para que a equipe atestasse a conformidade dos preços propostos. Antes, é evidente que a adoção de um texto padronizado simplifica a tarefa dos encarregados de apurar se os custos foram efetivamente atestados pelo setor competente.
Aliás, vale destacar que a emissão de notas técnicas cumpre exatamente a importante função de permitir que o encarregado, que se presume capaz de efetuar a análise em sua área de especialização, manifeste, de forma sucinta, que de seu exame resultou a aprovação da proposta.
Não seria razoável exigir, para tanto, uma elevada pormenorização de todo o trabalho de verificação realizado, visto que não caberia aos agentes públicos detentores de outras atribuições revisitar toda a análise já empreendida do setor que tem expertise no assunto. Emitida a nota, portanto, tem-se a presunção de adequação técnica da proposta, o que confere segurança para a celebração do convênio.
Nesse intento, não poderia, de antemão, o então Secretário Executivo do Ministério do Turismo reputar falsas ou inadequadas as declarações emitidas pelo setor de qualificação de que o os custos estimados estavam de acordo tanto com o mercado quanto com os indicadores de custos adotados pela divisão.
Dentro do escopo de sua atuação mais afeita ao gerenciamento de uma série enorme de atividades desenvolvidas no âmbito da pasta, os pareceres e as notas técnicas constituíam um elemento de respaldo especializado às propostas de convênio que lhe eram submetidas. Cumpria-lhe, portanto, exercer uma supervisão formal do processo de convênio, e não tinha nem sequer meios para revisar o trabalho das divisões especializadas.
Com efeito, o reexame de todo o trabalho seria tão inexequível que nem mesmo a equipe de fiscalização da SECEX chegou a pontuar algum elemento de inadequação dos preços propostos pelas entidades em questão com os preços do mercado ou com os indicadores de custos da CGQC.
Não há, assim em falar em responsabilidade do ex-Secretário Executivo do Ministério do Turismo pelas supostas desconformidades indicadas no relatório, que ademais, não passam da condição de meras conjecturas, sem a indicação de nenhuma inadequação de valores e de nenhum prejuízo concreto.
Do mesmo modo, é descabido referir-se à Operação Voucher, matéria absolutamente estranha ao objeto do processo em epígrafe e sem que, ali, tenha havido qualquer condenação do Embargante. O mesmo raciocínio é extensível aos demais processos em trâmite perante este Tribunal, no âmbito dos quais estão sendo discutidas outras avenças. Em se tratando de matérias estranhas, é descabido a eles referir-se.
3. DA OMISSÃO À LUZ DOS DIREITOS À FUNDAMENTAÇÃO, AMPLA DEFESA E CONTRADITÓRIO
O acórdão impugnado padece de omissão sanável pela via dos embargos de declaração, já que não houve a detida e necessária análise das razões suscitadas em sede de pedido de reexame.
As decisões proferidas pelos Tribunais de Contas devem sempre ser produzidas de acordo com as garantias constitucionais, as quais se condensam no princípio maior do devido processo legal.
Logo, a validade de uma decisão do Tribunal de Contas depende, necessariamente, do respeito ao princípio do devido processo legal e demais princípios correlatos, incluindo a motivação, a ampla defesa e contraditório.
Em outras palavras, a decisão impugnada foi proferida com base na mera alegação de competência para subscrever convênios não enseja uma automática responsabilidade administrativa, o que afronta, dentre outros, ao princípio da motivação. Nesse sentido, trazemos à colação os ensinamentos de Maria Sylvia Zanella Di Pietro, que bem sintetiza a presente questão: (transcrição de trecho doutrinário) 
O princípio da motivação determina que se deve demonstrar as razões que levaram à tomada de decisão. Portanto, motivar significa especificar quais os elementos que ensejaram o convencimento, indicando os fatos e os fundamentos jurídicos que foram considerados.
A ausência de motivação frustra o direito de recorrer, inclusive perante o Judiciário. Sem a apresentação das razões que culminaram na edição de determinado ato, resta inviabilizado aferir a correção da decisão. Por essa razão, referida mácula pode constituir-se, inclusive, em fundamento para a anulação da decisão.
A motivação não significa a mera invocação da norma constitucional ou legal atributiva da competência para decidir. Consiste na indicação dos fundamentos de direito e de fato que dão supedâneo às conclusões. Trata-se, pois, de uma garantia de que o Estado, no exercício de suas funções, agirá em conformidade com os princípios e regras incidentes.
Assim, decidir sem a adequada discussão sobre o contexto fático e jurídico posto em discussão caracteriza ofensa ao direito constitucionalmente garantido a uma devida apreciação da matéria levada à análise do Tribunal de Contas. Por essa razão, o acolhimento dos presentes embargos de declaração é uma medida de justiça que se impõe.
Nesses termos, a mera alegação de competência para subscrever convênios não enseja uma automática responsabilidade administrativa. É preciso, e nesse aspecto a decisão impugnada é omissa, cotejar a estrutura interna do Ministério do Turismo e a alocação de competência entre os órgãos que o compõe. Nesse cenário, a decisão impugnada padece de omissão já que, por um lado, vale-se da competência para celebrar convênios, ao passo que ignora a divisão das atribuições do Ministério e as providências adotadas pelo Embargante para conferir lisura aos procedimentos tendentes à celebração dos convênios.
4. PEDIDO
Em face do exposto, requer-se o acolhimento dos presentes embargos de declaração, retificando-se, assim, o acórdão em exame."
3.	O recorrente teve ciência do Acórdão 1953/2020-TCU-Plenário em 27/8/2020. Os embargos foram protocolados em 8/9/2020. 
	É o relatório.

Pedro Estevam Alves Pinto Serrano (OAB/SP 90.846), Anderson Medeiros Bonfim (OAB/SP 315.185), Juliana Salinas Serrano (OAB/SP 271.406), Huilder Magno de Souza (OAB/DF 18.444), Anderson Medeiros Bonfim (OAB/SP 315.185), Guilherme Loureiro Perocco (OAB/DF 21.331) e outros.

Não atuou.

PEDIDO DE REEXAME. RELATÓRIO DE AUDITORIA. PROGRAMA BEM RECEBER COPA. QUALIFICAÇÃO TÉCNICA DE CONVENENTES. AUSÊNCIA DE QUALIFICAÇÃO NO OBJETO PRETENDIDO (AÇÕES EDUCACIONAIS). PROIBIÇÃO DE TERCEIRIZAÇÃO INTEGRAL. ANÁLISE DE PREÇOS E VALORES DE CONTRAPARTIDA SEGUNDO VALORES DE MERCADO. COMPETÊNCIA DA DCPT PARA APRECIAÇÃO. AUSÊNCIA DE INSPEÇÕES E JULGAMENTOS REALIZADOS SEGUNDO DECLARAÇÕES DOS CONVENENTES. SOBREPOSIÇÃO ANTIECONÔMICA DE ATIVIDADES. AUSÊNCIA DE COMPROVAÇÃO DE CAPACITAÇÃO PROFISSIONAL. AUTORIZAÇÃO DE DESPESAS SEM ANÁLISE DA RELAÇÃO FINALÍSTICA COM O OBJETO (QUALIFICAÇÃO DE PESSOAL). EXIGUIDADE NO EXERCÍCIO DA FUNÇÃO. DELEGAÇÃO DE COMPETÊNCIA. RESPONSABILIDADE DE AUTORIDADE SUPERIOR POR SE TRATAR DE IRREGULARIDADES RECORRENTES. NEGATIVA DE PROVIMENTO. EMBARGOS DE DECLARAÇÃO. AUSÊNCIA DE CONTRADIÇÃO OU OMISSÃO. TENTATIVA DE REDISCUTIR O MÉRITO. REJEIÇÃO.

RELATÓRIO DE AUDITORIA (RA)

Secretaria de Recursos (SERUR); Secretaria de Controle Externo do Desenvolvimento Econômico (SecexDesen).

Considerando que o exame de admissibilidade cinge-se ao cabimento do recurso, sem indagar sobre a existência, ou não, de omissão, contradição ou obscuridade, verifica-se que os argumentos apresentados pelo sr. Mário Augusto Lopes Moysés, ex-secretário executivo do Ministério do Turismo, enquadram-se, em tese, no que dispõe o art. 34 da Lei 8.443/1992.
2. 	Além disso, o aviso de recebimento relativo ao ofício de notificação remetido ao embargante para fins de ciência da deliberação recorrida, datado de 27/8/2020 (peça 398) , aponta a tempestividade do recurso, interposto em 8/9/2020 (peça 400) .
3. 	Logo, conheço dos presentes embargos de declaração opostos em desfavor do Acórdão 1953/2020-TCU-Plenário, uma vez que estão presentes os requisitos específicos de admissibilidade previstos nos arts. 32 e 34 da Lei 8.443/1992 c/c o art. 287 do RITCU. Por meio dessa deliberação, o Tribunal negou provimento ao pedido de reexame interposto pelo agora embargante, mantendo a multa de R$ 20.000,00 aplicada no Acórdão 1284/2019-TCU-Plenário em razão de irregularidades no Programa Bem Receber Copa.
4.	Além do embargante, o Tribunal também sancionou os seguintes responsáveis: sra. Francisca Regina Magalhães Cavalcante (R$ 25.000,00) , sra. Gláucia de Fátima Matos (R$ 5.500,00) , sra. Freda Azevedo Dias (R$ 10.000,00) , sr. Rubens Portugal Bacellar (R$ 7.000,00) , sr. Frederico Silva da Costa (R$ 20.000,00) , sr. Diogo Joel Demarco (R$ 8.000,00) , sr. Valdir Cardoso Neves (R$ 8.000,00) , sr. Luciano da Costa Paixão (R$ 12.000,00) , sr. Bruno Pinto de Moraes (R$ 3.500,00) , sr. Márcio Misso (R$ 4.000,00) , sr. Luciano Brito Rebouças Freitas (R$ 4.500,00) e sra. Tâmara Galvão Veiga Barros	(R$ 5.000,00) .
5.	O Programa Bem Receber Copa consistiu em uma iniciativa voltada à qualificação profissional de pessoas que atuam nos segmentos de alimentação, recepção, hospedagem, entretenimento, negócios e eventos. As ações visaram promover treinamentos àqueles que interagiriam de modo direto com os turistas que vieram assistir aos jogos da Copa do Mundo de Futebol FIFA 2014, elevando a qualidade dos serviços turísticos a padrões internacionais, melhorando a imagem do país e aumentando as receitas.
6.	Foram priorizados 65 destinos turísticos incluídos no Plano Nacional do Turismo, incluindo as doze cidades que foram sede do evento desportivo. De acordo com estimativas do Ministério do Turismo, 870 mil profissionais desse setor deveriam ter contato direto com os visitantes durante o torneio mundial. A meta de qualificação, até o final de 2013, era treinar 35% desse pessoal, razão pela qual foi previsto um orçamento de R$ 400 milhões.
7.	Para operacionalizar uma iniciativa dessa dimensão, foram firmados convênios e termos de parceria com entidades privadas integrantes do Conselho Nacional de Turismo (CNT) . O CNT é um órgão colegiado criado pelo Decreto 6.705/2008, composto por representantes do governo federal e da sociedade civil, com a finalidade de assessorar o Ministro de Estado do Turismo na formulação e na aplicação da Política Nacional de Turismo, bem como dos planos, programas, projetos e atividades dela derivados. 
8.	As entidades convenentes, em sua maioria, possuem natureza jurídica de associação e congregam empresas nos diversos segmentos vinculados ao turismo, a saber: Associação Brasileira das Empresas de Ecoturismo e Turismo de Aventura (Abeta) ; Associação Brasileira das Empresas de Transporte Aéreo Regional (Abetar) ; Associação Brasileira das Locadoras de Automóveis (Abla) ; Associação Brasileira de Bares e Restaurantes (Abrasel) ; Associação Brasileira das Operadoras de Turismo (Braztoa) ; Federação Nacional de Hotéis, Restaurantes, Bares e Similares (FNHRBS) ; e Instituto Brasileiro de Hospedagem (IBH) . 
9.	Destaco também que foram firmados dois contratos com a Fundação Getúlio Vargas (FGV) , ao custo total de R$ 6.583.301,52, para: i) prestação de serviços de consultoria especializada para desenvolvimento e implantação de projeto pedagógico que padronizasse o material, os guias de aprendizagem e as ferramentas metodológicas a serem empregados nas ações educativas; e ii) elaboração de sistemas de monitoramento e acompanhamento dos cursos de qualificação. Para o desenvolvimento de ferramenta semelhante à apontada no subitem "ii", o MTur firmou termo de parceria, transferindo R$ 2.089.100,00 ao Instituto Casa Brasil de Cultura (ICBC) . 
10.	Aquele ministério contratou a Fundação Roberto Marinho de forma direta, com fundamento no art. 24, inciso XIII, da Lei 8.666/1993, para a implantação de projeto de educação a distância destinado a treinamento em cursos de inglês e espanhol. Pelo que consta dos autos, foram gastos R$ 17.355.430,00. 
11.	A equipe de auditoria examinou, em 2011, oito convênios, três contratos e dois termos de parceria que, juntos, representam o desembolso de R$ 96.171.193,52 oriundos dos cofres federais. A fiscalização demonstrou um cenário de absoluto descontrole do Programa Bem Receber Copa, caracterizado pela falta de planejamento e de acompanhamento da execução dos ajustes firmados. 
12.	Sem a pretensão de esgotar o assunto, menciono as principais falhas observadas: a) celebração de dezenas de parcerias com entidades que não dispunham de capacidade técnica e/ou operacional para executar ações de qualificação, obrigando a terceirização das atividades para empresas ligadas a membros das convenentes; b) falta de pesquisa de preços, tanto das ações custeadas pelo poder concedente quanto dos bens e serviços a título de contrapartida do convenente, circunstância que levou à identificação de sobrepreços; c) exames superficiais e intempestivos das prestações de contas parciais, limitando-se a reproduzir as informações prestadas pela convenente, sem criticar ou fiscalizar de forma efetiva, circunstância que acarretou a não entrega de produtos; d) celebração de contrato para realização de atividades preliminares (planejamento, construção das trilhas de aprendizagem, padronização do material de apoio, capacitação e formação dos tutores, e criação do sistema responsável pelo acompanhamento e monitoramento das ações) quando as convenentes já estavam executando as ações educacionais; e) sobreposição de objetos em ajustes distintos, a exemplo da aquisição de sistemas informatizados para acompanhamento e monitoramento do programa; f) descentralização de despesas comuns entre as entidades parceiras, sem observar o ganho de escala; g) previsão de despesas genéricas e imprecisas e de custos não essenciais à realização do objeto.
13.	O sr. Mário Augusto Lopes Moysés, ora embargante, foi sancionado em razão de ter sido o signatário de convênios contendo as falhas apontadas nos subitens "a", "b", "f" e "g" do parágrafo anterior.
14.	Nos embargos de declaração, o recorrente afirma que a elaboração de cada convênio competia a unidades específicas do Ministério do Turismo (Secretaria Nacional de Políticas de Turismo e Secretaria Nacional de Programas e Desenvolvimento do Turismo) , de modo que a assinatura dos instrumentos foi precedida de análises técnica e jurídica, não sendo razoável exigir do embargante a revisão detalhada dos exames realizados; que as entidades convenentes possuíam histórico de atuação no Ministério do Turismo, exerciam atividades compatíveis com o escopo do programa e foram escolhidas para evitar a pulverização das atividades junto a dezenas de interessados em cada segmento; que expediu o Memorando Circular 24/2009/SE/MTur, por meio do qual estabeleceu critérios de avaliação das entidades proponentes e de seleção de convênios para fiscalização in loco, circunstância que demonstraria sua atuação diligente, não sendo razoável exigir dele que opinasse tecnicamente sobre todas as propostas; que, em dois precedentes (Acórdão 2404/2015-TCU-Segunda Câmara e 2.329/2016-Plenário) , o Tribunal afastou a responsabilidade do secretário-executivo do MTur que agiu amparado em pareceres técnicos e jurídicos; que, embora não existisse naquela época um sistema de pesquisa comparativa de preços, houve a verificação da compatibilidade dos custos tanto com os de mercado quanto com os indicadores do MTur; que a inclusão de um texto padrão não significa que os custos não tenham sido examinados pela Coordenadoria-Geral de Qualificação e Certificação; e que nem mesmo a equipe de fiscalização do TCU chegou a pontuar algum elemento de inadequação dos preços propostos pelas entidades em questão com os preços do mercado ou com os indicadores de custos do MTur. 
15.	Da leitura da peça recursal, depreende-se que o embargante alega formalmente a presença de omissões e contradições, mas não satisfaz materialmente esses pressupostos. Intenta, na verdade, rediscutir o mérito do julgado, buscando contestar as conclusões do Tribunal - propósito incompatível com a estreita via recursal escolhida. Desse modo, proporei a rejeição dos presentes embargos de declaração, mantendo-se em seus exatos termos a decisão atacada. 
16.	De fato, os convênios examinados continham pareceres técnicos e jurídicos, mas se constatou que a avaliação era feita de forma extremamente precária, circunstância que levou o Colegiado a aplicar multas a diversos técnicos do Ministério do Turismo. Em todos os casos, eram feitas afirmações genéricas e lacônicas, dando conta de que a proponente possuía capacidade técnica ou gerencial, mas não se indicavam quais seriam as evidências que levaram os pareceristas a essa conclusão. 
17.	Em regra, quando a falha é isolada, o Tribunal não pune os signatários dos convênios, autoridades que possuem atribuições gerenciais, sob o fundamento de que não lhes competia a revisão minuciosa dos atos praticados pelos subordinados. Entretanto, por se tratar de falhas sistêmicas no Ministério do Turismo, defendi que a responsabilização do embargante seria devida.
18.	Não está comprovado nos autos que, em outros ajustes, as entidades convenentes realizaram capacitação de pessoal com amplitude semelhante àquela prevista no Programa Bem Receber Copa. Isso porque as associações são constituídas, em regra, por empresas que atuam em determinado segmento turístico, não desempenhando atividades de treinamento. 
19.	Tal circunstância levou, na quase totalidade dos casos, à terceirização integral dos cursos, figurando as associações como meras intermediárias. Para piorar, parte das empresas contratadas mantinha, como empregados ou sócios, pessoas que ocupavam cargos nas convenentes, em afronta a princípios constitucionais basilares, como a moralidade e a impessoalidade, que devem reger as contratações oriundas de recursos públicos.  
20.	Sobre essas questões, assim me pronunciei na deliberação recorrida:
 "16.	Como era comum naquela época, o Ministério do Turismo celebrou dezenas de convênios e termos de parceria com entidades que não dispunham de capacidade técnica e/ou operacional para executar ações de qualificação do Programa Bem Receber Copa. Em que pese a expertise das entidades em áreas específicas do turismo (hotelaria, gastronomia, entretenimento, dentre outras) , as ações de treinamento não compunham o rol de atividades cotidianamente executadas por elas, circunstância que ocasionou, em todos os casos, a terceirização integral do ajuste. Ou seja, as convenentes passaram a ser meras intermediárias.
17.	Apesar de as notas técnicas concluírem que as então proponentes possuíam qualificação técnica e capacidade operacional, tais documentos não mencionavam os fundamentos, dando a entender que se tratava, na verdade, de uma mera formalidade. Em geral, eram feitas afirmações genéricas, como a existente na Nota Técnica 196/2009, aprovada pela sra. Francisca Regina Magalhães Cavalcante, que resultou na celebração do Convênio 728599/2009 por parte do sr. Mário Augusto Lopes Moysés ("Conforme documentação apresentada, a proponente possui capacidade técnica e gerencial, em conformidade à Portaria Interministerial nº 127/2008") . 
18.	Os recorrentes afirmam que, para aferição da capacidade técnica das proponentes, seria suficiente a exibição de declaração de funcionamento regular durante o período de 3 anos, tal como previsto no art. 18, VII, da Portaria Interministerial 127/2008 ("VII - comprovação da qualificação técnica e da capacidade operacional, mediante declaração de funcionamento regular nos 3 (três) anos anteriores ao credenciamento, emitida por 3 (três) autoridades do local de sua sede") . 
19.	Entretanto, deve-se lembrar que referido dispositivo está inserido no capítulo destinado ao cadastramento das entidades privadas sem fins lucrativos, sendo que essa etapa apenas lhe confere o direito de apresentar propostas de trabalho. Será a partir de cada pedido de apoio, ou seja, do caso concreto, que o poder público deve verificar a capacidade técnica e operacional da proponente, bem como avaliar se o objeto pretendido adequa-se às finalidades institucionais da entidade. 
20.	Exatamente nesse sentido, a Portaria Interministerial 127/2008 (art. 22) estabelece que, a partir do plano de trabalho, será analisada a qualificação técnica e a capacidade operacional da entidade privada sem fins lucrativos para gestão do instrumento, de acordo com critérios estabelecidos pelo órgão repassador de recursos. Pelo que se depreende da afirmação dos recorrentes, o critério seria a declaração de funcionamento regular apresentada na fase do cadastramento, elemento que se mostra insuficiente.
21.	A alegada presunção de veracidade contida nos pareceres técnicos que precederam a assinatura das avenças, argumento utilizado pelo sr. Mário Augusto Lopes Moysés, não pode ser oposta perante esta Corte. Se a irregularidade fosse pontual, até poderia afastar sua culpabilidade, não sob o fundamento de se tratar de agente político, mas sob a justificativa de que não competiria à autoridade signatária do ajuste a identificação de problemas nas análises da área técnica. O Tribunal, por exemplo, no Acórdão 1519/2019-TCU-Plenário, já afastou a responsabilidade de um secretário executivo do Ministério do Esporte pela celebração de convênios com entidade incapaz de realizar o objeto. 
22.	Porém, no âmbito do Ministério do Turismo, a celebração de convênios com entidades que não detinham condições técnicas ou operacionais de executarem os objetos dos ajustes firmados não pode ser vista como uma falha isolada. Trata-se na verdade de uma verdadeira prática disseminada, podendo ser citados, daquela época, 38 convênios firmados com a Premium Avança Brasil e dezenove ajustes pactuados com o Instituto Educar e Crescer para a realização de eventos em municípios brasileiros, em que se comprovou a inexperiência das convenentes. Por sinal, a jurisprudência desta Corte refuta a tese de que a assinatura do convênio consiste em mera formalidade, tratando-se, na verdade, de importante decisão sobre a transferência de recursos públicos a particulares. 
 (...) 
24.	Rememoro a deflagração da Operação Voucher da Polícia Federal, que investigou a liberação de verbas para empresas de fachada no estado do Amapá, as quais, além de não executarem os serviços, apresentavam comprovantes de despesas fraudulentos. Aquela investigação policial chegou inclusive a prender o sr. Mário Augusto Lopes Moysés. 
25. 	Voltando para o Programa Bem Receber Copa, observo que a irregularidade teve consequências ainda mais graves no caso concreto, pois investigação conduzida pela Controladoria-Geral da União (CGU) e pelo Ministério Público Federal (MPF) evidenciou que integrantes das convenentes mantinham vínculos com as contratadas, apesar de o Decreto 6.170/2007 (art. 11) estabelecer que a aquisição de produtos e a contratação de serviços com recursos da União transferidos a entidades privadas sem fins lucrativos deveriam observar os princípios da impessoalidade, moralidade e economicidade. 
26.	Vou me ater ao mesmo Convênio 728599/2009, mencionado no parágrafo 17 deste voto, mas esclareço existir no relatório de auditoria mais de uma dezena de outros casos. Referido ajuste foi firmado com a Associação Brasileira das Empresas de Transporte Aéreo Regional (Abetar) , que recebeu R$ 1.095.500,00 para supostamente capacitar os profissionais do segmento do transporte aéreo regional. A Abetar contratou as seguintes empresas para realizar as atividades: ARC Consultoria Empresarial Ltda. (R$ 195.000,00) , Instituto Nova Cidadania (R$ 246.400,00) , CH2 Comunicação Corporativa Ltda. (R$ 115.150,00) , Tosi Treinamentos Ltda. (R$ 465.850,00) e HC Comunicação e Marketing Ltda. (R$ 68.100,00) . 
27.	A empresa CH2 tem como sócio administrador (sr. Andreas Lázaros Chryssafidis) um sobrinho do então presidente da Abetar (sr. Apostole Lázaro Chryssafidis) . A mesma contadora (sra. Hellem Maria de Lima e Silva) é responsável pela CH2, pela Abetar, pela Tosi e pelo Instituto Nova Cidadania. Há evidências de que a Tosi seria uma empresa de fachada, pois, conforme informação constante de inquérito do MPF, no seu endereço existia uma casa residencial sem qualquer indício de realização de atividades comerciais. 
28.	A sócia da Tosi (sra. Aline Vanessa Pupim) foi estagiária da Convention & Visitors Business Bureaux no mesmo período em que o presidente da Abetar também presidia aquela entidade. A representante legal da empresa ARC Consultoria Empresarial (sra. Anya Ribeiro de Carvalho) ocupara cargo em comissão (Diretora do Departamento de Planejamento e Avaliação do Turismo entre 21/1/2004 e 7/5/2007) no Ministério do Turismo pouco tempo antes da celebração do convênio com a Abetar. 
29.	A sra. Freda Azevedo Dias, autora das notas técnicas que aprovaram os planos de trabalho de diversos convênios e termos de parceria, afirma que inexiste norma obrigando a realização de chamamento público. De fato, a informação procede, pois a Portaria Interministerial 127/2008 (art. 5º) somente permite, isto é, não obriga a utilização do instrumento mencionado. Todavia, a recorrente não foi apenada por deixar de realizar chamamento público, mas sim por selecionar entidades sem analisar a capacidade técnica e operacional delas para realizar as ações educacionais.
30.	Por tudo que foi exposto, nego provimento aos quatro pedidos de reexame quanto à irregularidade atinente à descentralização de recursos a entidades que não dispunham de capacidade técnica e/ou operacional para executar ações de qualificação do Programa Bem Receber Copa."
21.	O Memorando Circular 24/2009/SE/MTur também foi examinado no pedido de reexame, não se cogitando da alegada omissão. Transcrevo trecho da decisão atacada:
"23.	Mesmo que o sr. Mário Augusto Lopes Moysés tenha dado ciência à área técnica sobre as diretrizes para seleção, avaliação e fiscalização das entidades convenentes - hipótese não comprovada nos autos -, caberia a ele verificar se, de fato, suas orientações estavam sendo seguidas. Constatado o descumprimento, deveria ter adotado as providências pertinentes, como, por exemplo, comunicar a autoridade competente acerca da falta funcional de seus subordinados. Como nada disso foi feito, entendo que seu argumento não pode ser aceito."
22.	Acerca da existência de dois precedentes que afastaram a responsabilidade do ex-secretário-executivo do MTur, cabe ressaltar que a contradição apta a ensejar o cabimento dos aclaratórios é aquela em que haja afirmação conflitante, quer na fundamentação, quer entre a fundamentação e a conclusão, cuja correção, em princípio, não leva a uma modificação da sentença, mas apenas a um esclarecimento do seu conteúdo. Assim, eventual julgado em sentido contrário não enseja o cabimento dos embargos de declaração, razão pela qual rejeito o recurso também neste ponto. 
23.	Mesmo que fosse possível examinar a questão, os Acórdão 2404/2015-TCU-Segunda Câmara e 2.329/2016-Plenário não têm o condão de afastar a responsabilidade do embargante no caso concreto. No primeiro, discutia-se matéria diversa, na medida em que o órgão fracionário se debruçou sobre a liberação de recursos de convênio após a realização das atividades (apresentação de artistas) e sobre a necessidade de o MTur aprovar previamente a entidade escolhida pela convenente para executar o objeto. 
24.	No segundo, este Plenário acolheu as razões de justificativa do embargante por fato semelhante (ausência de qualificação técnica e de capacidade operacional do Instituto Brasileiro de Desenvolvimento de Infraestrutura Sustentável) . No entanto, aquele processo examinou um único ajuste (Convênio 718.467/2009) , não sendo possível identificar, naquela ocasião, o cenário de reiteradas falhas. Diferentemente do precedente mencionado, o escopo do presente trabalho é mais abrangente e envolve oito convênios, três contratos e dois termos de parceria, o que justifica a penalidade aplicada.
25.	Por sinal, essa visão panorâmica só se tornou possível recentemente, e, a partir de então, o entendimento do Tribunal foi alterado, a ponto de, entre 2018 e 2020, o embargante ter sido apenado financeiramente em nove processos. Nos Acórdão 1090/2018-TCU-Plenário e 1.450/2018-Plenário, por exemplo, que identificaram graves problemas em trinta e oito convênios firmados com a Premium Avança Brasil, entidade incapaz de executar os objetos, esta Corte de Contas aplicou ao embargante a penalidade de inabilitação para o exercício de cargo em comissão ou função de confiança na administração pública federal pelo período de oito anos e a multa no valor de R$ 59.988,01. 
26.	O recorrente não foi apenado pela inexistência de um sistema de pesquisa comparativa de preços, mas pelo fato de a área técnica do MTur aparentemente não avaliar os preços contidos nos planos de trabalho. Além de as notas técnicas consignarem informações lacônicas - em geral afirmando que custos estavam de acordo com os praticados no mercado e em projetos apoiados anteriormente, mas sem apontar as referências utilizadas -, a equipe de auditoria identificou que, no âmbito do programa, as ações educacionais por aluno/hora-aula variavam cerca de 300%. Mesmo para a mais barata das instruções, os valores eram mais de 30% superiores aos valores máximos admitidos pelo Plano Nacional de Qualificação (PNQ) , na época desenvolvido pelo extinto Ministério do Trabalho e Emprego (MTE) . 
27.	Sendo assim, contrariamente ao que se alega, a equipe de fiscalização do TCU chegou a pontuar a inadequação dos preços propostos pelas entidades com aqueles praticados no mercado. Transcrevo trecho da deliberação atacada que bem evidencia a questão:
"31.	Também destaco que a área técnica do MTur aparentemente não avaliava os preços contidos nos planos de trabalho. Apenas ratificava os valores dos projetos apresentados pelos proponentes, inserindo uma frase padrão na qual informava que os custos estavam de acordo com os praticados no mercado e em projetos apoiados anteriormente. Todavia, não eram anexados os referenciais paramétricos. 
32.	Como consequência, foram aprovados convênios e termos de parceria prevendo gastos de treinamento bastante discrepantes uns em relação aos outros. Os desembolsos por aluno/hora-aula variaram entre R$ 5,05 e R$ 19,49. Não está justificado por que a qualificação de profissionais do trade turístico vinculados diretamente à categoria de negócios e eventos (R$ 5,05 por aluno/hora-aula) - custo praticado no Convênio 754856/2010 com a Confederação Brasileira de Convention & Visitors Bureaux - seria quase quatro vezes menor que o treinamento de trabalhadores do ecoturismo, turismo de aventura e viagens para natureza (condutores, gestores, empresários, agentes e operadores de viagens e parceiros dos destinos) , ao custo de R$ 19,49 por aluno/hora-aula (Convênio 724440/2009, firmado com a Associação Brasileira das Empresas de Ecoturismo e Turismo de Aventura) . 
33.	Mesmo se se tomar como parâmetro o custo praticado no Convênio 754856/2010 (R$ 5,05 por aluno/hora-aula) , não se tem garantias de que esse valor corresponda a valores de mercado praticados na época, pois não consta dos autos a análise de preços. A nota técnica que o aprovou (nº 297/2010) , de autoria da sra. Freda Azevedo Dias e aprovada pela sra. Francisca Regina Magalhães Cavalcante, apenas menciona que a análise seria realizada no futuro.
34.	Na verdade, há indícios de sobrepreço, circunstância que poderia ser melhor avaliada nas prestações de contas dos ajustes. Explico: o Plano Nacional de Qualificação (PNQ) , na época desenvolvido pelo extinto Ministério do Trabalho e Emprego (MTE) , possui mecanismos e propósitos bastante semelhantes ao programa que se está a examinar, pois promove a qualificação das diversas categorias laborais, contribuindo para a inclusão social, para a melhoria na prestação dos serviços e para a diminuição da vulnerabilidade dos cidadãos. 
35.	Entre os anos de 2008 e 2011, época em que os convênios, contratos e termos de parceria foram firmados, o MTE editava anualmente Resoluções (nº s 577, 604, 633 e 666) fixando valores máximos do custo aluno/hora-aula para as ações de qualificação desenvolvidas no âmbito do PNQ. Os valores eram de R$ 3,95 (em 2008) , R$ 3,95 (em 2009) , R$ 4,36 (em 2010) e R$ 4,62 (em 2011) , ou seja, inferiores aos praticados em todos os ajustes do Programa Bem Receber Copa. 
36.	Os quatro recorrentes afirmam que foram realizadas pesquisas de preços em bancos internos do ministério e em cotações obtidas no mercado. Todavia, não apresentam as comparações realizadas, o que prejudica substancialmente as defesas. Causa estranheza a alegação de que a juntada desses documentos não seria obrigatória, pois os atos administrativos devem ser motivados, em especial quando digam respeito a questões essenciais, como a avaliação da economicidade dos projetos a serem financiados pelos cofres federais. 
37.	Em determinados trechos dos pedidos de reexame, os jurisdicionados criticam os parâmetros do Plano Nacional de Qualificação, pois, segundo eles, o Programa Bem Receber Copa continha particularidades e especificidades. A intenção dos recorrentes é fragilizar a análise efetuada pelo TCU sem, contudo, apresentar quais seriam os parâmetros mais adequados. 
38.	É bom ressaltar que a decisão recorrida não imputou superfaturamento a eles - possibilidade que será melhor avaliada quando da análise das prestações de contas -, mas tão somente considerou reprovável a falta de análise dos preços praticados nos ajustes ou, ao menos, a não apresentação dos parâmetros utilizados pelo MTur. Independente disso, tenho que os referenciais do MTE podem ser aplicados no caso concreto, pois igualmente envolvem custos com ações de qualificação profissional, isto é, abrangem basicamente gastos com a contratação e o treinamento de instrutores. Ademais, não está justificado por que a formação de profissionais do segmento do turismo seria mais onerosa que os valores referenciais indicados nas Resoluções do MTE.
39.	Além dessa visão global que envolve a métrica "custo aluno/hora-aula", é possível identificar, com relativa facilidade, sobrepreço em diversos itens das planilhas orçamentárias. Cito alguns exemplos, mas esclareço que o relatório de auditoria (peça 50) consigna dezenas de casos: a) no Termo de Parceria 753.804/2010, firmado com o Instituto Nacional de Desenvolvimento Social e Cultural para qualificação profissional nas áreas de gastronomia e hotelaria (valor repassado: R$ 13.824.000,00) , foram adquiridos 36 mil folders a um preço unitário de R$ 3,00, mas, em licitações realizadas por órgãos públicos naquela época, esse item com a mesma dimensão custava menos de R$ 0,30; b) no Convênio 753.683/2010, firmado com o Instituto Brasileiro de Hospedagem para a implementação da 2ª etapa do projeto Escola Virtual dos Meios de Hospedagem (valor repassado: R$ 16.800.000,00) , previram-se a emissão e o envio de doze mil certificados de conclusão, ao custo unitário de R$ 12,00, enquanto que em outro ajuste (Convênio 600.281/2007) o preço seria de R$ 1,30; c) nesse mesmo convênio (753.683/2010) , compraram-se doze mil mochilas ao preço unitário de R$ 70,00, sendo que o valor de mercado estaria no intervalo entre R$ 20,00 e R$ 30,00. Os custos desses ajustes foram avaliados pela sra. Freda Azevedo Dias e aprovados pela sra. Francisca Regina Magalhães Cavalcante, ora recorrentes.
40.	Ao contrário do que afirmam as servidoras recorrentes, a análise de preços e a homologação dos procedimentos de contratação não cabiam ao Departamento de Gestão Interna, mas à Secretaria Nacional de Programas de Desenvolvimento do Turismo, à qual competia, conforme Regimento Interno do Ministério do Turismo, a análise técnica e documental referente aos processos de parceria, convênios, contratos e congêneres. Referida secretaria era dividida em quatro departamentos, dentre os quais aquele em que as recorrentes eram lotadas (Departamento de Qualificação e Certificação e de Produção Associada ao Turismo) .
41.	 Essa ausência de avaliação de custos dava-se também nos bens e serviços oferecidos como contrapartida não financeira pela convenente. Lembro que, nos termos da Portaria Interministerial 127/2008 (art. 20, § 2º) , a aceitação de bens e serviços como contrapartida deveria ser fundamentada, demonstrando-se sua mensuração econômica de acordo com os valores praticados no mercado. Novamente o que se observou foi a mera transcrição dos números indicados nos planos de trabalho, sem qualquer avaliação crítica por parte dos agentes públicos.
42.	Na maior parte dos casos, a materialidade desses bens e serviços era significativa, o que reforçaria a necessidade de uma avaliação robusta. O já mencionado Convênio 754856/2010, firmado com a Confederação Brasileira de Convention & Visitors Bureaux para qualificar profissionais do trade turístico vinculados diretamente à categoria de negócios e eventos, foi fixado em R$ 10.105.000,00, sendo a contrapartida fixada em R$ 205.000,00, na forma de serviços a serem pagos com analista administrativo e coordenador pedagógico. 
43.	A nota técnica que aprovou esse plano de trabalho foi elaborada pela sra. Freda Azevedo Dias e aprovada pela sra. Francisca Regina Magalhães Cavalcante, ambas recorrentes, tendo apenas afirmado que a contrapartida seria economicamente mensurável, a ser utilizada no custeio das despesas com planejamento pedagógico e apoio técnico do projeto. Não avaliou, contudo, os custos desses itens, isto é, se o salário de um coordenador pedagógico seria, naquela época, de R$ 7 mil, se a remuneração de um analista administrativo seria de R$ 4,4 mil, ou se eles seriam necessários, em tempo integral, durante toda a vigência do ajuste (dezoito meses) , dado que a função deles seria o planejamento dos cursos. 
44.	Por essa razão, também nego provimento aos recursos no tocante à ausência de avaliação de custos." 
28.	Portanto, rejeito os embargos. 
29.	Ante o exposto, voto por que o Tribunal adote a deliberação que ora submeto ao Colegiado.
TCU, Sala das Sessões Ministro Luciano Brandão Alves de Souza, em 14 de outubro de 2020.
BENJAMIN ZYMLER 
Relator